臺灣板橋地方法院民事判決　　　　　　　　　　　　九十三年度重訴字第二五三號
　　原　　　告　丙○○
　　訴訟代理人　連耀霖律師
　　複代理人　　李文輝律師
　　被　　　告　戊○
　　　　　　　　庚○○
　　　　　　　　丁○○
　　　　　　　　辛○○
　　　　　　　　己○○
　　右五人共同
　　訴訟代理人　陳建勳律師
　　　　　　　　周建才律師
右當事人間請求清償借款事件，經本院於民國九十三年十二月二十四日言詞辯論終結
，判決如左：
    主    文
被告應連帶給付原告新台幣玖佰萬元及自民國八十八年六月二十五日起至清償日止，
按週年利率百分之二十計算之利息。
訴訟費用由被告連帶負擔。
本判決於原告以新台幣陸佰萬元預供擔保後，得假執行。但被告如於假執行程序實施
前以新台幣壹仟捌佰萬元為原告供擔保後，得免為假執行。
    事實及理由
一、原告於起訴狀繕本送達後，於民國九十三年十一月九日提出民事辯論意旨狀，將
    其應受判決事項之聲明由被告應連帶給付原告新台幣（下同）九百萬元，及自八
    十二年十二月二十九日起至清償日止，按年息百分之二十計算之利息，變更為被
    告應連帶給付原告九百萬元，及自八十八年六月二十五日起至清償日止，按年息
    百分之二十計算之利息，係屬聲明之減縮，核與民事訴訟法第二百五十五條第一
    項第三款之規定尚無不合，合先敘明。
二、原告起訴主張：被告之被繼承人蔡日，於民國八十二年十二月二十九日向原告借
    得新台幣（下同）九百萬元，約定八十三年十二月二十八日清償，利息按月息一
    分八厘計算，有借款契約書可證。蔡日並提供其所有坐落台北縣新莊市○○段頭
    前小段六一六─七地號土地及地上建物台北縣新莊市○○路二五八號房屋，設定
    抵押權登記與原告。借款後蔡日並未清償本息，被告為蔡日之繼承人，自應就蔡
    日之債務負連帶清償責任。詎被告不但不為清償，竟向　鈞院起訴請求確認原告
    上述借款債權不存在，並請求塗銷抵押權登記，經　鈞院審理後，以九十二年度
    重訴字第六一三號判決被告敗訴確定。被告提起確認本件債權不存在，既經判決
    敗訴確定，則依判決之既判力，本件原告對被告之金錢消費借貸債權確係存在。
    爰依繼承及消費借貸之法律關係，請求被告連帶清償。並聲明：(一)被告應連帶給
    付原告九百萬元，及自八十八年六月二十五日起至清償日止，按年息百分之二十
    計算之利息。(二)原告願供擔保，請准宣告假執行。
三、被告則以：
    (一)依原證二借款契約第八條之約定觀之，蔡日係以票據支付利息，有任一期到期
      不獲兌現實時，債權人得請求債務人清償全部債務，原告即得於當期之利息未
      獲兌付時請求蔡日清償本金與利息。但蔡日應已依前開約定遵期支付利息，否
      則原告必會於當時即向蔡日請求清償，萬不致延誤至今始具狀請求。故而原告
      主張蔡日於消費借貸關係存續中均未清償利息，實有悖於社會通念及交易習慣
      ，難認為可採，如若原告執意為此主張，自應就此有利之事實負舉證之責。
    (二)兩造就系爭借款固約定借款期間自八十二年十二月二十九日起至八十三年十二
      月二十八日止為期一年，利率按月息一分八厘計算，但應不得逕以該利率計算
      屆期後之遲延利息。原告與蔡日就遲延利息之利率既未約定，自應依法定利率
      計算。
    (三)又依系爭借貸契約第三條利息約定，按月為一分八厘計算，換算為年利率竟高
      達百分之二十一點六，已超過民法第二百零六條法定利率之最高限制。原告依
      約要求蔡日給付過高之金錢利息，顯有違交易習慣而有暴利行為。再者，蔡日
      與原告成立系爭借款契約時，當時應係現金週轉不足，迫於資金調度之情急，
      無奈只得接受過高之借款利息，而率予簽訂，嗣後又未查該約定之年息總計數
      額，肇致原告取得不相當之利息利益。故縱認該借款之利息，鈞院認其以百分
      之二十請求為可，仍應斟酌原告亦有乘他人輕率、急迫之情事而為給付之約定
      有顯失公平之情形，應予酌減該利息給付之範圍。
    並聲明：(一)原告之訴及假執行之聲請均駁回。(二)如受不利判決，被告願供擔保請
    准宣告免為假執行。
四、兩造不爭執之事實：
    (一)被告之被繼承人蔡日前提供其所有坐落台北縣新莊市○○段頭前小段六一六─
      七地號土地及其上建物門牌號碼台北縣新莊市○○路二五八號房屋設定抵押權
      與原告，並於八十二年十二月二十九日向原告借款九百萬元，約定八十三年十
      二月二十八日清償，利率按月息一分八厘計算，惟蔡日迄未清償該借款。
    (二)蔡日於九十二年二月二十五日死亡，被告為其繼承人。
五、本件經依民事訴訟法第二百七十一條之一準用同法第二百七十條之一第一項第三
    款規定，整理並協議簡化爭點後，兩造同意就該協議簡化後之爭點為言詞辯論，
    依同法第二百七十條之一第三項之規定，本院僅須就兩造協議簡化之爭點為審究
    。兩造於本院九十三年十月二十六日言詞辯論期日協議簡化之爭點為：
    (一)系爭借款是否自八十三年十二月二十九日起，亦應按月息一分八厘計算遲延利
      息？
    (二)蔡日就系爭借款所約定之利息及遲延利息是否均已為清償？
    (三)原告與蔡日就系爭借款之利率約定按月息一分八厘計算，是否係原告利用蔡日
      之輕率、急迫、無經驗而為之意思表示？
六、關於「(一)系爭借款是否自八十三年十二月二十九日起亦應按月息一分八厘計算遲
    延利息？」之爭點部分：
    (一)按遲延之債務以支付金錢為標的者，不問其債務是否原應支付利息，債權人均
      得請求依法定利率計算之遲延利息，惟應付利息之債務有較高之約定利率時，
      依民法第二百三十三條第一項但書之規定，則應從其約定利率計算遲延利息，
      此觀諸民法第二百三十三條第一項規定之立法理由「查民律草案第三百七十一
      條理由謂金錢債權，債權人於清償期仍未受給付者，債務人當然任遲延之責，
      應使債權人得依法定利率（第二○三條），請求遲延利息，但其金錢債權本有
      約定利率，而其約定利率，超過法定利率者，應依約定利率計算遲延利息。故
    (二)又按「利息：月息按壹分捌厘計算。（每月二十九日付月頭息即每月壹拾陸萬
      貳仟元）。」、「期間：自八十二年十二月二十九日起至八十三年十二月二十
      八日止。計壹年零月。」蔡日於八十二年十二月二十九日與原告訂立之借款契
      約書第三條、第四條分別定有明文。是依該借款契約書第三條之約定，蔡日應
      於八十三年十二月二十八日負返還借款之責任。而蔡日就系爭借款，於清償期
      屆至後，未依約清償，尚積欠原告九百萬元之事實，為兩造所不爭，則原告主
      張蔡日就上開借款本金九百萬元，自八十三年十二月二十九日起即應負遲延責
      任，並應依前述借據第二條之約定利率，給付遲延利息，即非無據。被告抗辯
      原告與蔡日就上開借款之遲延利息，並無約定利率，原告僅得請求依法定利率
      計算之遲延利息，容有誤會，不足採取。
七、關於「(二)蔡日就系爭借款所約定之利息及遲延利息是否均已為清償？」之爭點部
    分：
    (一)按請求履行債務之訴，原告就其所主張債權發生原因之事實，固有舉證之責任
      ，若被告自認此項事實而主張該債權已因清償而消滅，則清償之事實，應由被
      告負舉證之責任，此觀民事訴訟法第二百七十七條之規定自明。（最高法院二
      十八年度一九二○號判利意旨可資參照）。查本件被告對蔡日有向原告借款，
      約定借款利率按月息一分八厘計算之事實，並不爭執，但抗辯蔡日已遵期清償
      利息及遲延利息等語，則依上開判利意旨，自應由被告就已清償利息及遲延利
      息債務之抗辯，負舉證責任。
    (二)被告就此雖以系爭九百萬元借款於八十三年十二月二十八日即已屆清償期，如
      蔡日均未按期給付利息，原告自無近九年均未予追償之理，足見該利息債務應
      已清償等語置辯，。惟原告就蔡日所積欠之利息，迭有以口頭向蔡日催討過，
      且因有設定抵押權以為擔保，故均未起訴請求乙節，業據原告陳明，而請求權
      之行使與否，係債權人之權利，債權人未行使請求權，或有其考量，自不得以
      債權人未行使請求權，即推認該請求權業經清償而消滅。是被告上開抗辯，已
      不足採取。
    (三)被告雖又舉證人甲○○、乙○○為證，惟依證人乙○○於本院九十三年十二月
      三日言詞辯論期日到場證述「我對我公公財務往來情形不瞭解。」、「（問：
      你公公是否有向原告丙○○借過錢？）好像有聽過，我是聽林素身講的，林素
      身是隔壁的鄰居，他跟原告丙○○借多少錢我不知道，我也有聽過很像也有跟
      林素身借過錢，借多少錢我不知道，他跟原告丙○○借的有無還，我不清楚，
      跟林素身借的有無還我都不知道。」等語觀之，其就蔡日是否有向原告清償利
      息及遲延利息債務，並不知悉，已無從資為被告有利之認定。而證人乙○○雖
      到場證稱：「原告丙○○我沒有見過原告也不知道這個人，我只知道我公公有
      跟林素身借過錢，沒有聽我公公提過原告丙○○借過錢。原告丙○○與林素身
      有何關係我也不清楚。我公公跟林素身借的錢陸陸續續都有拿給林素身，金額
      少就會拿現金，大筆的金額就用轉帳，就我所知他有跟林素身借過一筆九百萬
      元，民國八十五年間蔡日有要我載他去林素身家，她還了林素身一筆錢金額多
      少我不知道，但是我當場有跟林素身說要還本金的，我記得林素身有寫帳號給
      他，之前他也有跟林素身借過一筆三百萬元但是已經清償了，九百萬元那筆我
      公公陸陸續續還了多少我不清楚。」等詞（本院九十三年十二月三日言詞辯論
      筆錄），但亦僅足證明蔡日有向訴外人林素身借款，並已為部分清償之情，亦
      無從資為蔡日有向原告清償系爭利息及遲延利息債務之證明。
    (四)被告雖又抗辯系爭借款應係蔡日向林素身所借得，原告僅為借款名義人，是蔡
      日向林素身所清償之款項，即係清償系爭借款之利息及遲延利息債務等語，惟
      查，被告就蔡日於八十二年十二月二十九日有向原告借得九百萬元，約定八十
      三年十二月二十八日清償，但蔡日就該借款九百萬元尚未清償之事實，已為自
      認（見九十三年七月三十日提出之民事答辯狀），則其嗣再翻稱系爭借款應係
      蔡日向林素身所借得，原告僅為借款名義人，已有違訴訟上之誠信；又依被告
      所舉證人甲○○於本院九十三年十二月三日言詞辯論期日到場所為上開證述內
      容，蔡日與林素身間確亦有多筆借貸往來，而林素身亦對被告提起請求清償借
      款之訴，此亦經本院依職權調閱九十三年度重訴字第二五二號損害賠償等事件
      卷宗查證屬實，是無從執蔡日有對林素身清償款項之事實，即認系爭利息及遲
      延利息債務業經清償而消滅。況且，原告被告就上開抗辯並未舉證以為證明，
      自難信為真實。被告聲請命原告本人到場，說明借款之本末，並舉證說明簽署
      借款契約書時有無交付系爭借款，即向新莊市農會函查蔡日是否有匯款四百萬
      元至林素身帳戶，即無必要，附此敘明。
    (五)此外，被告就系爭借款之利息及遲延利息業經蔡日清償而消滅之抗辯，並未再
      舉證以為證明，所為抗辯洵不足採取。
八、關於「(三)原告與蔡日就借款利率約定按月息一分八厘計算，是否係原告利用蔡日
    之輕率、急迫、無經驗而為之意思表示？」之爭點部分：
    按法律行為，係乘他人之急迫、輕率，或無經驗，使其為財產上之給付或為給付
    之約定，依當時情形顯失公平者，依民法第七十四條第一項之規定，法院固得因
    利害關係人之聲請減輕其給付，然為此主張者，應就其相對人明知其係在急迫情
    形下所為，以及其所為給付或給付之約定依當時情形乃顯失公平等情，負舉證責
    任。查蔡日前於七十二年間，即曾向林素身借款數次，有如前述，且依證人甲○○之上開證詞內容，蔡日借貸金額均有三百萬、九百萬元不等，顯無非借貸之經
    驗，況且，被告就上開抗辯亦未舉證以為證明，則其請求本院減輕其給付，亦屬
    無據。
九、按繼承人對於被繼承人之債務，負連帶責任。民法第一千一百五十三條第一項定
    有明文。又給付有確定期限者，債務人自期限屆滿時起，負遲延責任。民法第二
    百二十九條第一項亦明文規定。本件被告係蔡日之繼承人，依上開民法第一千一
    百五十三條第一項之規定，自應就蔡日所負債務，負連帶清償責任。而被告抗辯
    原告與蔡日就系爭借款並未約定遲延利息之利率，應依法定利率計算，並系爭借
    款之利息及遲延利息業經清償，及系爭借款利率之約定，係原告利用蔡日之輕率
    、急迫、無經驗而為之意思表示等語為不可採，有如前述，則原告依民法第一千
    一百五十三條第一項之規定及消費借貸之法律關係，請求被告連帶給付九百萬元
    ，及自八十八年六月二十五日起至清償日止，按年息百分之二十計算之遲延利息
    ，即有理由，應予准許。
十、兩造均陳明願供擔保，請求宣告假執行及免假執行，經核尚無不合，茲分別酌定
    相當之擔保金額，予以准許。
十一、本案事證已臻明確，兩造其餘主張陳述及所提之證據，經審認後認無礙勝負之
      判斷，爰不一一論列，附此敘明。
十二、結論：原告之訴為有理由，依民事訴訟法第八十五第二項、第三百九十條第二
      項、第三百九十二條第二項，判決如主文。
中　　　華　　　民　　　國　　九十三　　年　　 十二 　　月　　三十一　　日
                                臺灣板橋地方法院民事第三庭
                                    法  官  陳麗玲
右為正本係照原本作成
如對本判決上訴，須於判決送達後廿日內向本院提出上訴狀
中　　　華　　　民　　　國　　九十三　　年　　 十二 　　月　　三十一　　日
                                    書記官  顧嘉文
